【裁判字號】    98,消債聲,53
【裁判日期】    990119
【裁判案由】    聲請免責
【裁判全文】
臺灣板橋地方法院民事裁定            98年度消債聲字第53號
聲  請  人
即  債務人  甲○○原名：程文.
代  理  人  陳昭全律師
上列當事人聲請消費者債務清理事件，本院裁定如下：
    主  文
債務人甲○○不免責。
    理  由
一、按債務人有下列各款情形之一者，法院應為不免責之裁定，
    但債務人證明經普通債權人全體同意者，不在此限：一、於
    七年內曾依破產法或本條例規定受免責；二、隱匿、毀損應
    屬清算財團之財產，或為其他不利於債權人之處分；三、捏
    造債務或承認不真實之債務；四、因浪費、賭博或其他投機
    行為，致財產顯然減少或負擔過重之債務，而生開始清算之
    原因；五、於清算聲請前一年內，已有清算之原因，而隱瞞
    其事實，使他人與之為交易致生損害；六、明知已有清算原
    因之事實，非基於本人之義務，而以特別利於債權人中之一
    人或數人為目的，提供擔保或消滅債務；七、隱匿、毀棄、
    偽造或變造帳簿或其他會計文件之全部或一部，致其財產之
    狀況不真確；八、故意於財產及收入狀況說明書為不實之記
    載，或有其他故意違反本條例所定義務之行為；法院為終止
    或終結清算程序之裁定確定後，除別有規定外，應以裁定免
    除債務人之債務，消費者債務清理條例（下稱消債條例）第
    134 條、第132 條分別定有明文。
二、查本件聲請人即債務人甲○○聲請消費者債務清理清算事件
    ，前經本院於民國98年3月12日裁定開始清算程序，有本院
    97年度消債清字第114號裁定可稽，嗣因債務人名下財產不
    敷清償清算程序費用，經本院民事執行處於98年7月21日裁
    定終止清算程序，此有本院98年度司執消債清字第11號裁定
    足據，上開終結清算程序部分因未據債權人抗告，業已告確
    定。而本院於98年11月13日發函通知債權人，就本院應否裁
    定免除債務人債務陳述意見結果，有數債權人表示不同意債
    務人免責，另本院於同年12月11日發函通知債務人於10日內
    就債權人表示不同意債務人免責陳述意見，嗣債務人於同年
    月22日具狀陳報債權人第一商業銀行等各就免責事件表示不
    同意，不外乎係指摘債務人於91至95年間有不知撙節之消費
    行為，惟債務人於91年至94年間並無卡債問題，故本能自由
    消費，而於95年間方開始有卡債之問題，故自此開始預借現
    金，以繳納各債權銀行之每月最低應繳以維持信用及支付債
    務人之生活開銷，其應予以免責云云。經查：
  (一)依債權人第一商業銀行股份有限公司提出之債務人信用卡消
    費明細表，債務人於91年2月19日於宏錡國際事業股份有限
    公司消費33,500元，於91年6月間於東雲紡織股份有限公司
    共消費3筆合計10,384元，於94年1月15日於彰化銀行-CD/AT
    M共2筆合計20,000元，於94年1月20日於上海銀行-CD 共2筆
    合計30,000元，於94年5月2日於高鼎服飾店消費6,500元，
    於94年6月17日於集壕通信-新莊店消費11,700元，於95年1
    月25日於北新莊辦事處ATM20,000元，於95年2月5日於北新
    莊辦事處ATM40,000元。另於新光三越百貨公司、台北希爾
    頓大飯店、明曜百貨公司、微風廣場、中興百貨公司等有非
    生活必要支出消費情事，故債權人表示：因債務人大筆消費
    金額未知其流向、平日之消費不知撙節等，故債務人仍負債
    務清償之責等語。
  (二)債權人台北富邦商業銀行股份有限公司表示：本件債務人「
    預借現金」、「百貨公司」，甚有多筆「汽車旅館」等非生
    活必要支出消費為多，使其擴張消費之虞仍債務清理，誠屬
    有違社會公允，進步言之，姑不論債務人資金用途或以信用
    卡方式支應亦非不當，惟當消費後，不宜略而未論保障各債
    權人公平受償權利，若此，視該支出為債權人支出豈有二致
    ，亦非公允。而債務人為34年次生，雖年歲已有，是否完全
    達無「謀生能力」之程度？是否已退休而領有勞保退休給付
    等社會福利或津貼？應開源節流以求清償債務等語。
  (三)債權人中國信託商業銀行股份有限公司表示：就債務人使用
    本行信用卡情形，除有多筆預借現金外，並有多筆非一般日
    常生活必要之消費（多係百貨公司、餐廳），另尚有信用貸
    款債務未清償，其負債顯已逾越可得支配之所得，承擔逾越
    其收入之高額風險，不啻將其承擔之風險逕行轉嫁於債權人
    承擔，不符公平原則，且有因浪費、賭博或其他投機行為，
    致負擔過重之債務，而生開始清算原因之情形，債權人認應
    裁定不免責等語。
  (四)債權人荷商荷蘭銀行股份有限公司台北分公司表示：經查債
    務人積欠本行款項係因使用本行信用卡於實體或虛擬通路消
    費所致，觀消費記錄，債務人之消費內容多屬餐廳宴飲、百
    貨消費、個人旅遊及投機性質，有消債條例第134條第4款之
    不免責事由，請鈞院裁定債務人不免責等語。
三、依上開債權人所提出債務人信用卡刷卡消費紀錄及交易明細
    ，顯示債務人於持卡期間在高消費場所百貨公司、餐廳宴飲
    、汽車旅館住宿等消費頻繁，每月均以數家銀行之信用卡刷
    卡消費、預借現金，金額亦與一般家庭日常所需支出顯不相
    當，自堪認其有奢靡消費之情事。其雖辯稱91年至94年間並
    無卡債問題，故本能自由消費云云，然通常知識經驗之人，
    應有儲蓄之概念，平日節約消費積榖防寒，遇有經濟拮据之
    時，方有餘存支應渡過難關，故縱使富商巨賈，亦不應以自
    由消費為名，追逐物慾奢侈消費，此非消費者債務清理條例
    立法意旨，是其所辯顯屬無由。堪認債務人有「因浪費、賭
    博或其他投機行為，致財產顯然減少或負擔過重之債務，而
    生開始清算之原因」情事存在，自無予以免責之必要。且債
    務人又未提出證明業經取得普通債權人全體之同意。準此，
    按消費者債務清理條例第133條、第134條第4款之規定，本
    件債    務人不得免責，爰裁定如主文。
中    華    民    國    99    年    1    月    19     日
              民事  第二庭  法  官  陳財旺
上為正本係照原本作成
如不服本裁定，應於裁定送達後10日內，以書狀向本院提出抗告
，並繳納抗告費新臺幣1千元
中    華    民    國    99    年    1    月    19     日
                            書記官  孫國慧

司法院資訊處製作；財團法人民間司法改革基金會備份。
